【裁判字號】    92,台上,312
【裁判日期】    920214
【裁判案由】    返還無權占有土地
【裁判全文】
最高法院民事判決                                九十二年度台上字第三一二號
    上  訴  人  丁○○
                乙○○
                丙○○
                戊○○
    共      同
    訴訟代理人  葉銘進律師
    被 上訴 人  甲○○
    訴訟代理人  嚴庚辰律師
右當事人間請求返還無權占有土地事件，上訴人對於中華民國九十年七月三日台灣高
等法院台南分院第二審更審判決（八十九年度重上更(一)字第四○號），提起上訴，本
院判決如左：
    主  文
上訴駁回。
第三審訴訟費用，由上訴人負擔。
    理  由
本件被上訴人主張：坐落雲林縣元長鄉○○段（下均同段）三八四地號田面積一六四
七點三二平方公尺、三八五地號田面積一六四五點六六平方公尺、三八六地號田面積
一六四四點四三平方公尺、四三九地號田面積一○六六點○三平方公尺四筆土地（下
稱系爭土地）均為伊所有，依序為上訴人乙○○、戊○○、丁○○、丙○○分別無權
占用，種植農作物；伊父陳德安未與上訴人之先輩就系爭土地簽訂買賣契約，否認上
訴人所提「覺書」及「耕地權讓與契約書」為真正，縱曾於民國四十四年十一月二十
三日締結該覺書，然系爭土地係於六十八年二月十日因河川浮覆地始登記於陳得安名
下，之前無從得知其地號為元長鄉○○段六三、六四、六四之一號，四十四年時系爭
土地為河川公地，上訴人就此不能買賣之標的物成立買賣契約，依民法第二四六條規
定不生效力，上訴人亦不能取得任何權利等情，爰本於民法第七百六十七條規定，求
為命被上訴人乙○○、戊○○、丁○○、丙○○各自將三八四、三八五、三八六、四
三九地號土地上之農作物除去，返還土地與伊之判決。
上訴人則以：四十四年間丁○○之父顏全、丙○○之父顏廣及戊○○向上訴人父親陳
得安購買其所有坐落於虎尾溪畔被溪水流失編號元長鄉鹿寮六三、六四及六四之一號
之河川地；「覺書」標的物係「鹿寮段六三號」土地二分之一，陳得安將此筆土地二
分之一收回，其餘二分之一抵償上訴人及其先輩所費勞力，不另收取價金。就「耕地
權讓與契約書」標的物為「鹿寮段六四、六四之一號」二筆土地中面積「壹甲餘也」
，價金新台幣（下同）三萬元，乃其時河水漲落不定，土地面積無法完全確定；至被
上訴人所稱每分土地價款三千二百元，係指此部份土地而言，惟此土地之面積根本無
法確定，故雙方乃以整數即三萬元為其價金；系爭土地只因河川地規定不能買賣，因
此陳得安出賣時「覺書」寫明為讓與，實際上為土地買賣，待日後能辦理過戶時，出
賣人願意無條件蓋印辦理移轉登記，至六十八年被上訴人申請回復所有權後，仍由伊
繼續耕作，直至八十五年實施農地重劃前均無異議，待八十六年農地重劃完畢，由乙
○○耕作系爭三八四號土地，戊○○耕作同段三八五號土地，丁○○耕作同段三八六
號土地，丙○○耕作同段四三九號土地，上訴人始起訴，足證伊等非無權占用上訴人
所有土地等詞，資為抗辯。
原審以：三八四、三八五、三八六、四三九地號土地係自鹿寮段六三、六四及六四之
一地號重劃後編定，均為被上訴人所有，現分別為上訴人乙○○、戊○○、丁○○、
丙○○占用種植農作物，為兩造不爭之事實。玆被上訴人主張：上訴人無權占有系爭
土地云云，被上訴人則辯稱：所占用之土地係伊或其先人已向被上訴人之父陳得安購
買，並非無權云云，兩造情詞各執。經查：(一)上訴人固提出「覺書」及「耕地權讓與
契約書」為證據方法，惟「覺書」標示土地，原書為元長鄉○○段「伍參號」，嗣再
將大寫國字，易為小寫國字「六四」，塗改之處無用印，亦無蓋指模，實與一般契約
塗改之常情有違。上訴人辯稱：刪改處並非無當事人之簽章，該「覺書」原本於該刪
改處尚依稀可見蓋有四方形印章，且此印章中左側上方之字仍可辯明係「允」字云云
；經當庭勘驗覺書原本，無從看出塗改處是否確有用印，且被上訴人亦否認有用印之
情形；又原錯置之鹿寮段「伍參」號，非陳得安所有，依據北港地政事務所函附之土
地登記簿謄本，該筆土地並非河川地，且其共有人為李要用、李春錢、李春斛及李深
區，面積一分一厘，而系爭六四號土地於日據昭和九年十一月十二日登記為田，面積
一甲四厘二毫五絲，非覺書所載之地，面積二甲二分，上訴人指覺書上五三地號應
為六四地號之誤，甚指為六三地號之誤，均不足採。(二)上訴人等於先稱：伊父親顏廣
於四十四年十一月二十三日向上訴人父親陳得安購買元長鄉○○段六四號土地二分之
一，一分地三千二百元，因係河川公地未立收據，不能買賣登記，只寫覺書無償讓渡
云云，上訴人丙○○復表示：「覺書」標的，包括鹿寮段六三、六四、六四之一，因
「六四」地號位於土地中間，故以之代表三筆土地買賣。至更審前第二審丙○○始提
出「耕地權讓與契約書」云云，並稱：回去後有找到另份甲○○父親陳得安打的契約
（即「耕地權讓與契約書」），這份契約是從丁○○父親顏全住處找到的，他的父親
一年前過世，清理住處才找到的云云。「耕地權讓與契約書」載：標的範圍為元長鄉
○○段六四、六四之一地號二筆土地中面積「壹甲餘地」，價金為三萬元，而「覺書
」與「耕地權讓與契約書」，所載日期同係四十四年十二月二十三日；然依法務部調
查局鑑定結果：甲類（「覺書」）筆跡與乙類（「耕地權讓與契約書」）筆跡不同。
換言之，該兩份文書係不同人所書寫，該二文書既係相同當事人且於同日交易，何以
會由不同人書寫？又上訴人丙○○稱：「覺書」是父親輩的代書所寫云云，上訴人戊
○○則稱：覺書是陳得安妹婿所寫云云，姑且不論究係何人所書，已可知並非當事人
所自行書寫，而係由他人代書，何以在由他人代書，此等簡單契約竟請二代書書寫？
又代書為何未簽名作見證？且覺書及耕地權讓渡契約書上均僅有陳得安用印，其餘之
人則未蓋章，與一般契約形式有違；況依鑑定結果，陳得安印文部分因印泥淤積且紋
線模糊不清，法務部調查局乃表示無法鑑定，上訴人亦無法證明印文係真正。(三)上訴
人先辯稱：每分地三千二百元向被上訴人買得系爭三筆土地，因河川地不能買賣故以
書立覺書之形式交易云云，嗣又提出「耕地權讓與契約書」，辯稱：六三地號部分二
分之一為以勞務換取（即「覺書」部分之標的實為六三號土地，而非所載之六四號土
地），另六四及六四之一地號面積一甲餘部分則係以新台幣三萬元購得（即「耕地權
讓與契約書」部分），前後反覆，已難採信。又每分地既以三千二百元購得，則「耕
地權讓與契約書」載壹甲餘地，其面積略大於一甲，價金應為三萬二千餘元，與三萬
元相差二千餘元，依四十四年間之幣值，實無將二千元化整為零之理。鹿寮段六四、
六四之一地號土地陳得安之應有部分為三分之二，該二筆土地於六十八年為浮覆復權
登記時面積分別為七二五二平方公尺及一二三七平方公尺（合計八四八九平方公尺）
，此有重劃前土地登記簿謄本可參，換算陳安得之應有面積僅為五六六○平方公尺，
根本不足一甲，若加計六三地號土地面積七八一九平方公尺（全部為陳得安所有），
則為一三四七九平方公尺，又大於一甲甚多。另「覺書」所載六四地號，面積二甲二
分餘（二一三三七點八平方公尺），亦與上述土地登記簿謄本所載面積差異甚大。系
爭土地當時雖為河川地，然亦不致有如此大之面積差距；若契約兩造就事關標的必要
之點的面積無法確定，兩造之意思表示又如何合致？(四)上訴人既謂，其前手於四十四
年間與上訴人之父陳得安訂立系爭買賣契約時，系爭土地為二十年前溪水氾濫流失後
又浮覆之河川地云云，則系爭土地於四十四年間根本不可能編定為一般土地之地號，
上訴人亦自承當時該地編為十三號河川公地，由其向縣政府繳納使用費，承租使用等
情。雲林縣北港地政事務所亦函復：前開土地分別於日據時代昭和十五年（民國二十
九年）九月二十二日及大正元年（民國元年）九月十二日辦理土地滅失登記，後因河
川浮覆於六十八年二月十日辦理所有權回復登記，可見系爭土地在四十四年間確實未
編定地號。(五)證人蘇允朝證稱：伊與顏全，顏廣向陳得安買土地，民國四十四年買的
，買六十三地號，因地不好不用錢……買賣覺書上由蘇允朝改為戊○○，係在四十九
年兄弟二人分產時改的云云；惟上訴人戊○○則稱：寫錯的，買賣時就寫的，何人的
章不知道云云，二人前後說詞已明顯不一，證人蘇允朝之證詞實難採信。證人陳溫泉
證稱：上訴人的土地在伊土地的對面，以前土地是向縣政府承租，但河川浮覆後，所
有權即登記為伊父親名下，上訴人等耕作的地是向甲○○的父親買的，當時買的人有
顏全、顏廣、顏財貴，這是他們四人跟我說的云云，其所述之買受當事人與「覺書」
或「耕地權讓與契約書」之當事人不符，非但非親聞親見，且係聽自上訴人處；證人
李萬順證稱：據伊父告知，目前伊在耕作的六十三地號土地是民國四十二年時向陳得
木購買土地的一半，而被上訴人等人父執輩則於四十四年向陳得安買土地的一半云云
，並提出耕作買賣契約書為證；惟證人李萬順所稱，亦係聽聞他人轉述；至證人李春
錢證稱：陳得安有把土地賣給顏姓的人，我在耕作的土地則為大哥李要用向陳得木買
的，目前仍登記在陳文景名下云云，其耕作土地目前仍登記為陳文景所有（即甲○○
之兄，與甲○○共同繼承陳得安所遺土地，後因重劃各自取得所有權），難謂無利害
關係；證人李茂則僅證稱：伊不知道上訴人父親向陳得安買地之事，但自伊耕作時，
上訴人父親即在該土地上耕作云云；前開證人均為上訴人占有土地附近耕作之人，其
證詞固可證明上訴人及其父執輩多年占有系爭土地耕作之事實，然陳得安有無出售系
爭土地與顏全、顏廣、戊○○，則未親睹，而上訴人提出之「覺書」、「耕地權讓與
契約書」與事實多有不符，難憑證人之證詞，即認定該契約書真正。(六)依雲林縣政府
八十七年九月三十日八七府建水字第八七○三一○二九三九號函示：「顏水圳等人於
七十五年五月十九日提出陳情請求繼續辦理同意使用，……顏廣先生等人自七十五年
起未再向本府申請該地段河川公地使用」。並依所附附件陳情書載占用土地耕作之陳
情人（包括顏全、顏廣、乙○○）：浮覆土地將地政機關辦理復權登記後，縣政府水
利課遂立刻即予停止出租，而因原所有權人又係登記死亡人，迄亦無人繼承該管土地
，致承租無門……建議該項土地權利人在辦妥為繼承以前，仍由水利課循例繼續放租
等情，有顏水圳等人陳情案、當時辦理相關資料、使用河川公地與復權土地重複清冊
、台灣省雲林縣政府河川公地繳納使用費聯單足憑，則顏全、顏廣於系爭土地浮覆前
原編定為十三號河川公地時，向縣政府承租耕作，應可認定。系爭土地於二十九年間
遭淹沒，其後浮出，後以河川公地之形式由縣政府管理，並以收取使用費之方式供人
承租耕作，至六十八年准許原所有人辦理復權登記，縣政府水利課始予停止出租，故
六十八年以前顏全、顏廣既向縣政府承租土地耕作，實無向陳得安購買系爭土地之必
要，亦無從預見二十四年後，政府准許原所有人辦理復權登記，而預先向陳得安購買
土地；況且於四十四年時，系爭土地究係何地號？面積為何？界址如何？均屬不明，
自無從為買賣之標的。(七)苟如上訴人所稱，將來系爭土地有何手續需要證件、蓋章時
，陳得安願無條件供用，已預期不能情形除去後而為給付，則系爭土地迄六十八年辦
理復權時起，上訴人等本於契約之移轉登記請求權時效十五年即已開始起算，竟均未
請求陳得安或其繼承人為移轉登記，竟於七十五年間向縣政府陳情表示希望繼續承租
，亦與一般買受人均希望儘速取得土地之情形有違。至被上訴人雖於六十九年一月二
十三日辦理繼承登記迄今，近十八年期間，未起訴請求返還土地，然被上訴人上訴人
繼承時，住所位於雲林土庫，係與其兄陳文景共有鹿寮段六三、六四、六四之一地號
土地，被上訴人無急於請求返還土地之必要，自難以被上訴人多年未請求無權占有人
返還土地，即認該占有人有合法權源之理等詞，因而將第一審所為被上訴人敗訴之判
決廢棄，改判命上訴人乙○○、戊○○、丁○○、丙○○各自將三八四、三八五、三
八六、四三九地號土地上之農作物除去，返還土地與被上訴人。按以無權占有為原因
，請求返還所有物之訴，被告對原告就其物有所有權存在之事實無爭執，而僅以非無
權占有為抗辯者，原告於被告無權占有之事實，無舉證責任。被告應就其取得占有係
有正當權源之事實證明之。如不能證明，則應認原告之請求為有理由。原審以系爭土
地現為被上訴人所有，分別為上訴人占有，上訴人未能證明卷附「覺書」、「耕地權
讓與契約書」上陳得安之印文為真正，系爭土地於六十八年回復登記為被上訴人之被
繼承人陳得安所有後，上訴人乙○○及訴外人顏全、顏廣於七十五年間尚且向雲林縣
縣政府陳情繼續承租系爭土地耕作，暨證人蘇允朝等之證詞，不能為上訴人有權占有
系爭土地之有利證明，而為上訴人敗訴之判決，經核並無違誤。至原審其他贅論部分
，與判決之結果不生影響。上訴論旨，徒就原審取捨證據及認定事實之職權行使，指
摘原判決為不當，求予廢棄，非有理由。
據上論結，本件上訴為無理由。依民事訴訟法第四百八十一條、第四百四十九條第一
項、第七十八條，判決如主文。
中      華      民      國    九十二    年      二      月     十四     日
                              最高法院民事第六庭
                                  審判長法官  吳  正  一
                                        法官  劉  福  來
                                        法官  鄭  玉  山
                                        法官  黃  義  豐
                                        法官  朱  建  男
      右正本證明與原本無異
                                              書  記  官
中      華      民      國    九十二    年      二      月    二十六    日


司法院資訊處製作；財團法人民間司法改革基金會備份。
